【裁判字號】    87,上,335
【裁判日期】    891107
【裁判案由】    給付工程款
【裁判全文】
臺灣高等法院臺中分院民事判決  八十七年度上字第三三五號
      上  訴  人    川菱工業股份有限公司
      法定代理人    丙  ○
      訴訟代理人    甲○○
      複  代理人    廖志堯    律師
      被 上訴 人    全球新股份有限公司（即中華火腿股份有限公司）
                              .
      法定代理人    丁○○    住台中市西屯區工業區○○○路十九號
      訴訟代理人    乙○○    住台北市○○○路○段五二號六樓之一
右當事人間請求給付工程款事件，上訴人對於中華民國八十七年四月十七日臺灣臺中
地方法院八十六年度訴字第一四三號第一審判決提起上訴，本院判決如左：
      主      文
原判決廢棄。
被上訴人應給付上訴人新臺幣伍佰零貳萬玖仟柒佰零肆元，及自民國八十五年七月十
二日起至清償日止，按年息百分之五計算之利息。
第一、二審訴訟費用由被上訴人負擔。
本判決所命給付，於上訴人以新臺幣壹佰陸拾捌萬元為被上訴人供擔保後，得假執行
。但被上訴人如於假執行程序實施前，以新臺幣伍佰零貳萬玖仟柒佰零肆元為上訴人
預供擔保，得免為假執行。
      事      實
甲、上訴人方面：
一、聲明：求為判決：
（一）原判決廢棄。
（二）被上訴人應給付上訴人新臺幣（下同）五百零二萬九千七百零四元，及自民國
      八十五年七月十二日起至清償日止，按年息百分之五計算之利息。
（三）願供擔保，請准宣告假執行。
二、陳述：除引用原判決書之記載外，補稱：
（一）系爭工程之完工日期：
  １．上訴人於委請本件訴訟代理人甲○○律師所寄發給被上訴人之（84）燦字第十
      八號律師函說明欄第二段中，業已明白主張係於八十三年十月間完成系爭工程
      ，並催告被上訴人付清積欠工程款一千六百餘萬元，否則暫停「維修」工作。
  ２．就此，被上訴人於收受該函後，對此完工時間並未爭執，且明白表示上訴人已
      「交付」三個凍結庫云云，此亦有其所委託之常青國際法律事務所八十四常青
      字第ＯＯ四五號律師函文說明欄第二段內容可稽，顯見上訴人當時已完工甚明
      ，否則何來「交付」之可言！
  ３．被上訴人於收受該函後，亦陸續支付千餘萬元，此從該函係催告請求支付一千
      六百餘萬元，目前被上訴人尚欠五百零二萬多元可得推知，故由被上訴人在收
      受該函後亦支付相當金額之事實，亦足推認應係上訴人已完成工程無訛。
  ４．依財政部台灣省中區國稅局台中市分局函覆本院之被上訴人八十四年度營利事
      業所得稅結算申報資料影本所示，被上訴人於其八十四年度營利事業所得稅結
      算申報書（損益及稅額計算表）上所列當年度「營業收入總額」（包括外匯收
      入）：000000000元，此數額較被上訴人八十三年度營業額增加九倍
      ，且係在上訴人所主張之系爭冷凍工程設備於八十三年十月間完工交付以後，
      故由此金額之驟然劇增，亦足以推知上訴人主張系爭冷凍工程業經完工驗收乙
      節，要屬信而有徵。
  ５．此外，本件自起訴迄今，被上訴人就上訴人所主張之上開完工時間，亦從未有
      何爭執，均足見上訴人此部分之主張洵屬信實！
（二）關於系爭工程有無驗收部分：
      原審謂上訴人未舉證證明所施作之工程業已完成驗收，乃駁回上訴人之請求，
      惟查：
  １．首從被上訴人於原審八十六年二月十五日所具陳準備狀第二段及第三段內容來
      看，其略稱上訴人所交付之凍結庫容量不足，曾於八十四年三月十五日函知上
      訴人，惟上訴人遲未改善，致被上訴人「被迫縮減產能」。迄八十五年間上訴
      人著手加大冷凍庫容量，惟其機電系統並未同時加強，致凍結能力反不如合約
      規格之要求等語。是由其自承之內容，已足見於八十三年十月間系爭工程全部
      完工後，迄至八十五年間增設二樓之冷凍庫為止，其間被上訴人均有使用系爭
      Ｂ．Ｃ．Ｄ冷凍庫，則被上訴人既有使用長達一年多之事實，是其臨訟後一再
      辯稱：未完成驗收、均未使用云云，顯屬矛盾，已不足採！且上訴人就系爭工
      程，僅係負責承裝而已（見系爭工程合約書首載），因被上訴人係專門從事外
      銷冷凍豬肉之出口業者，有關容量及凍結能力之需求，自必由其指定及提出，
      上訴人顯乏此方面知識，故上訴人僅係依被上訴人所指定之需求設計，為其安
      裝設備而已，故關於容量及凍結能力之問題，顯屬被上訴人之需求、設計問題
      ，與上訴人之施工尚無關聯，況本件經本院於八十七年十一月卅日至系爭冷凍
      設備所裝設之地點，即被上訴人位於台中巿工業區○○路十九號工廠廠房所進
      行實地勘驗，依現場狀況可知，目前所爭執之Ｂ．Ｃ．Ｄ冷凍庫，上訴人係完
      全依照被上訴人所指定、提供之空間進行施設，未有任何尚得使用之空間未予
      施設之情形，顯見完工後之Ｂ．Ｃ．Ｄ冷凍庫收容量縱有被上訴人所稱不足之
      情形（上訴人仍予否認），衡諸上開現場實況，亦屬不可歸責於上訴人，應無
      庸疑，而觀諸被上訴人就本件工程完工後，原僅爭執Ｂ．Ｃ．Ｄ冷凍庫之收容
      量有所不足一項而已，依此而論，足證上訴人當初所完工之工程並無任何與契
      約內容不符之處，被上訴人拒絕給付尾款顯無理由！至被上訴人所稱Ｂ．Ｃ．
      Ｄ冷凍庫凍結力不足問題，係上訴人因其稱收容量不足在二樓免費為其增設乙
      庫冷凍庫後，始據被上訴人提出，惟除所稱凍結能力不足之事，被上訴人方面
      並無任何具體證明外，完工當時被上訴人亦未就此加以爭執，而僅係爭執收容
      量不足，惟該收容量不足又屬不可歸責於上訴人，業如前述，自不得於上訴人
      為其增設收容量後，再以所稱凍結力不足之理由拒絕付款。上訴人於原審85.
      11.7之陳述係指被上訴人藉口有瑕疵未完成驗收而拒付尾款，非謂經被上訴人
      驗收認有瑕疵而未完成驗收，原審筆錄記載未臻詳盡，致原判決有所誤認，爰
      併補充說明如上。
  ２．被上訴人於原審時一再強調「被告從事毛豬屠宰外銷業」，並將系爭冷凍設備
      曲解為一整體不可分割，而謂「此由被告向原告訂購的冷藏設備『一項』即高
      達貳仟捌佰陸拾萬元可知」（按其於上訴後之八十七年九月廿四日準備狀仍同
      此意旨），其意乃指Ｂ、Ｃ、Ｄ庫不合格致全部無法使用云云；嗣經本院調取
      其公司報稅資料，並於八十八年二月間附卷，且上訴人要求命其提出營業帳冊
      後，被上訴人見狀始於其八十八年三月卅一日準備(二)狀自導自演改稱「被上
      訴人所承做之冷凍冷藏庫工程中，除系爭之Ｂ、Ｃ、Ｄ凍結庫外，尚有Ａ、Ｅ
      、Ｆ、Ｇ、Ｈ、Ｌ、Ｍ庫，『故非如上訴人所稱』，倘Ｂ、Ｃ、Ｄ庫不能使用
      ，被上訴人的工廠便完全停擺....  」云云，蓋上訴人一直都係主張被上訴人
      僅就Ｂ、Ｃ、Ｄ冷凍庫有所爭執，且姑不論其所為爭執亦屬賴債之藉口，惟就
      其他設備部分，被上訴人既均無爭執，顯已完成驗收無疑，則就該等設備尾款
      部分，自無不給付之理，此何以上訴人早在原審八十七年三月十二日準備書(
      二) 狀第一段中即已主張，至少無爭執之款項，即尚欠尾款0000000元
      ，扣除Ｂ、Ｃ、Ｄ庫之尾款0000000元（按關於Ｂ、Ｃ、Ｄ冷凍庫所占
      尾款之金額，依被上訴人於原審所提出系爭冷凍工程設備報價單所示，Ｂ、Ｃ
      、Ｄ冷凍庫之金額係記載為「0000000元」（詳見原審卷五八頁，經上
      訴人方面找出當初Ｂ、Ｃ、Ｄ冷凍庫報價之各項明細，其總金額與之相符，固
      無可爭。惟當初系爭工程合約價格，係以上開合約書之單價分析表「即報價單
      所示」，乘以Ｏ．八六八折算而來，此觀系爭工程合約書註記第二點所載，並
      將上述原審卷第五八頁所示總價00000000乘以Ｏ．八六八後，取其整
      數即為本件工程總價00000000元，均可得佐證。故關於Ｂ、Ｃ、Ｄ冷
      凍庫所占合約價格即應以報價單之0000000元再乘以Ｏ．八六八，即為
      0000000元，則其尾款金額即為0000000×Ｏ．二＝00000
      00元。上訴人於原審八十七年三月十二日準備書(二)狀第二段，將Ｂ、Ｃ、
      Ｄ冷凍庫之金額記載為0000000元，尚非正確，乃依上開物證特此更正
      ），其餘金額0000000元，亦應判准上訴人之請求。另由此被上訴人前
      後不一陳述，除依其後來陳述已可認上訴人就無爭執部分之主張可採外，亦足
      見其未經驗收之辯解顯屬虛偽！
  ３．依本院向稅捐單位所調取被上訴人近年來營利事業所得稅結算申報資料所示，
      被上訴人八十二年度所申報之營業收入總額為六六ＯＯ餘萬，八十三年度則為
      三三ＯＯ多萬，惟八十四年度（即上訴人所主張系爭工程完工交付以後）所申
      報營業收入總額並敘明包括外匯收入，則較上一年度暴增為三億三千五百多萬
      ，其中所列「開立統一發票金額明細表」上更載明「直接外銷」金額共計00
      0000000元，占被上訴人八十四年度總營業收入之比率為七六．五％。
      是由此事證已足充分證明上訴人所完工交付之Ｂ、Ｃ、Ｄ冷凍庫之凍結力洵無
      任何問題，否則被上訴人焉有如此鉅額之冷凍豬肉出口銷售額？蓋被上訴人係
      專門從事冷凍豬肉外銷出口，所有豬肉必需經Ｂ、Ｃ、Ｄ庫進行急速冷凍處理
      ，始不會產生變質，故由被上訴人大量出口豬肉之事實，已足推認Ｂ、Ｃ、Ｄ
      庫應無所指凍結能力不足之情事。雖被上訴人另辯稱於桃園租有廠房營業云云
      ，惟與八十四年度有關報稅資料中並無任何租金支出之事證不符，亦不足採，
      故被上訴人否認有使用Ｂ、Ｃ、Ｄ冷凍，辯稱未驗收，洵無足採！
  ４．系爭工程約定「驗收工作須於完工後三十天進行」，被上訴人亦不爭執上訴人
      已於八十三年十月完工，而上訴人於八十四年三月間委請甲○○律師催告被上
      訴人時，復表明未付尾款即「暫停維修」工作之字樣，且雙方於八十五年間之
      傳真函文往來，亦敘明是維修工程。此外，上訴人方面於八十四年間亦多次前
      往維修包括Ｂ、Ｃ、Ｄ急速冷凍庫在內之部分問題，其上更載明係在「保固期
      間」，足認被上訴人抗辯未完成驗收，要無足採！
  ５．抑有進者，果如被上訴人所辯系爭工程Ｂ、Ｃ、Ｄ急速冷凍庫部分迄未完成驗
      收，則勢必對其公司營業造成重大不利影響，惟何以從未見被上訴人有何主動
      發函對上訴人為任何請求，反而均在上訴人函催付款後，始來函藉口容量不足
      （嗣後才改稱凍結能力不足），殊非合理！
  ６．細繹系爭工程合約關於各項設備作用之記載，其中Ａ及Ｌ庫均為冷凍儲存庫，
      容量共為每日十一噸，Ｅ庫為冷藏儲存庫，Ｆ、Ｇ、Ｈ為預冷庫，其處理對象
      為剛宰殺之每頭豬，而Ｉ、Ｊ庫為處理室，Ｋ庫為廢棄物儲存庫，易言之，透
      過以上說明，足見Ｂ、Ｃ、Ｄ急速冷凍庫確為被上訴人營業上最主要設備無疑
      ，故如其迄未驗收，被上訴人顯無法正常營運，是從被上訴人確已在上訴人完
      工後，營業一年多之事實，尤堪認定Ｂ、Ｃ、Ｄ庫尚無被上訴人所稱未驗收及
      未使用可言！
（三）基上，則知原審判決未詳加調查審認，遽為不利上訴人之判決，顯有未當。
三、證據：除引用原審立證方法外，補提至理法律事務所八十四年三月八日函、被上
    訴人委託律師同年月十五日覆函、被上訴人八十五年四月十六日及廿二日函、上
    訴人同年四月廿二日及五月十三日函、民事執行處函、被上訴人變更登記表、上
    訴人八十四年四月二十日、五月卅一日、六月十九日及九月十三日服務報告單均
    影本各一件為證；並聲請被上訴人提出其公司八十四年度會計帳簿資料以供核對
    ；暨聲請訊問證人蔣啟榮。
乙、被上訴人方面：
    被上訴人未於言詞辯論期日到場，據其於準備程序所為聲明及陳述略以：
一、聲明：求為判決：
（一）駁回上訴。
（二）如受不利判決，願供擔保，請准宣告假執行。
二、陳述：除引用原判決書之記載外，補稱：
（一）被上訴人係一外銷冷凍豬肉工廠，為擴大產能，兩造於八十一年八月十七日簽
      訂工程合約書，由上訴人設計承裝被上訴人需用之冷凍冷藏設備，總工程金額
      為二千八百六十萬元。
（二）此批設備依上訴人設計，應交付被上訴人容量為四十五噸之凍結庫三個（即工
      程報價單所示Ｂ、Ｃ、Ｄ庫）。因而，上訴人實際交付之凍結庫容量僅二十三
      噸，顯未達成合約規格要求，故於上訴人委請甲○○律師在八十四年三月八日
      發函要求被上訴人給付尾款時，被上訴人立即於同年月十五日回函表示上情。
      上訴人雖於八十五年間再度進廠加大凍結庫容量，惟卻未同時加強凍結庫之凍
      結功能，致凍結能力未能符合上訴人自身所設計之凍結規格。
（三）上訴人給付之凍結設備既有如上瑕疵，顯為一不完全給付之情形，復依雙方合
      約書第十條付款辦法規定，被上訴人應於完工驗收後一次付清驗收款五百七十
      二萬元，上訴人既無從通過驗收，被上訴人當即依法依約拒付驗收款。
（四）被上訴人經營冷凍豬肉外銷工廠多年，信譽卓著，為提高產能乃向上訴人訂製
      此批冷凍冷藏設備，並信任上訴人之專業，依其設計規格簽訂總價高達二千八
      百六十萬元之工程合約，且已給付二千三百多萬元。今上訴人未如預期，無法
      交付符合自身設計規格之設備，其不思著手改善設備，卻仍要求給付驗收款，
      實有未合。上訴人因設備未符標準，致產能未能擴增，並有部分產品遭買方退
      貨，商機因而延誤，此損失又該如何計算﹖
（五）被上訴人所承做之冷凍冷藏庫工程中，除系爭之Ｂ、Ｃ、Ｄ凍結庫外，尚有Ａ
      、Ｅ、Ｆ、Ｇ、Ｈ、Ｌ、Ｍ庫，故非如上訴人所稱，倘Ｂ、Ｃ、Ｄ庫不能使用
      ，被上訴人之工廠便完全停擺。蓋Ｂ、Ｃ、Ｄ庫之功能是「急速」冷凍，除此
      之外，其他仍有「普通」冷凍庫，其差別在於凍結時間之長短，然最終仍能達
      成冷凍之目的。
（六）被上訴人除於台中工業區設廠外，另於該年度仍在桃園承租工廠營業，故會計
      帳簿中之營業數字並非僅台中工廠而已，由此益見此立證方法不可行。基上，
      上訴人所主張之立證方法實無從證明其待證事實，被上訴人應無提出會計帳簿
      之必要。
三、證據：引用原審立證方法。
丙、本院依上訴人聲請履勘現場；並依職權函請財政部臺灣省中區國稅局黎明稽徵所
    ，轉由台北市國稅局及台中市分局，分別檢送被上訴人公司八十二至八十三年，
    及八十四至八十六年度營利事業所得稅計算申報書影本等件；暨依職權訊問證人
    蔡崇輝、康水源。
      理      由
一、本件被上訴人公司法定代理人已於本院訴訟繫屬中之八十九年三月間變更為丁○
    ○，並有上訴人提出之上開公司變更登記表可稽，業經本院裁定本件應由該法定
    代理人為其承受訴訟人續行訴訟（見本院二卷第三八頁）。又被上訴人經合法通
    知，未於言詞辯論期日到場，核無民事訴訟法第三百八十六條各款所列情形，依
    上訴人之聲請，由其一造辯論而為判決。均合先敘明。
二、上訴人主張：伊於八十一年八月十七日與被上訴人簽訂工程合約書，承裝其所屬
    台中工業區廠房之冷凍冷藏設備工程，已依照合約進度施作完成，其並已開機營
    運，惟其中尚有工程款五百零二萬九千七百零四元（下稱系爭工程款）迄未給付
    ，經伊於八十五年七月四日委請律師發函催告，亦置之不理，爰本於系爭工程合
    約書之約定，依法提起本訴等情，求為命被上訴人應給付伊五百零二萬九千七百
    零四元，及加付法定遲延利息之判決。
三、被上訴人則以：上訴人承裝伊公司需用之冷凍冷藏設備，其依約應交付伊之凍結
    庫，應係容量為四十五噸共三個，詎其實際交付者僅為每庫容量二十三噸，故於
    其在八十四年三月八日委託律師發函要求伊給付工程款時，伊即於同年三月十五
    日回函告知：上訴人應給付合於合約規格之設備等語。上訴人其後遲未能進入伊
    工廠改善，致伊被迫縮減產能，甚至有國外訂單因此被迫放棄，迄八十五年間上
    訴人著手加大凍結庫容量，惟其機電系統並未同時加強凍結功能，致凍結能力反
    不如合約規格要求，使伊生意上蒙受重大損失，依合約第十條所定付款辦法，驗
    收款共有合約總金額二千八百六十萬元之百分之二十，即五百七十二萬元，再由
    上訴人僅請求五百零二萬九千多元觀之，伊在未驗收完成之此時，已提前給付部
    分驗收尾款，實已超出應付款項。上訴人施作之工程不合契約約定，而未完成驗
    收，伊依約得拒絕付款。原告提起本件之訴，要無理由等語。資為抗辯。
四、查上訴人主張其於八十一年八月十七日與被上訴人簽訂工程合約書，承裝被上訴
    人公司所屬台中工業區廠房之冷凍冷藏設備工程，被上訴人尚有尾款五百零二萬
    九千七百零四元未據清償之事實，為被上訴人所不爭，並有上訴人提出之工程合
    約書一份可稽（士林地院卷八至九頁），洵非無據。
五、上訴人又主張系爭工程業已完工驗收，伊依約得請求系爭工程尾款之情，被上訴
    人則否認驗收完成，並以前揭情詞置辯。經查：
（一）觀諸上開工程合約書首載：被上訴人公司「為將冷凍冷藏設備工程委交川菱工
      業有限公司（乙方即上訴人公司）承裝」；第四條記載：完工期限：配合現場
      進度施工；第七條載為：本工程自完工驗收之日起由乙方負責保固壹年，在保
      固期中如有故障發生，乙方應予免費修理；第十條付款辦法第三項則載：驗收
      款百分之二十，計五百七十二萬元，完工驗收後一次付清，驗收工作須於完工
      後三十天進行等內容（原審卷八至九頁）。顯見兩造約明系爭工程於完工驗收
      後，被上訴人應付清系爭工程尾款。
（二）上訴人主張系爭工程已完工驗收之事實，業據其提出委請至理法律事務所甲○
      ○律師於八十四年三月八日寄發給被上訴人之（84）燦字第十八號函說明欄第
      二段中，載明伊公司「早於八十三年十月間即已完成系爭工程，該公司（指被
      上訴人）並已開機營運」，催告被上訴人付清積欠工程款一千六百十三萬餘元
      ，否則「暫停維修工作」（本院一卷一七三頁）。被上訴人於收受該函後，對
      此完工時期未為爭執，且表明上訴人已「交付」三個凍結庫等語，有其所委託
      常青國際法律事務所乙○○律師八十四年三月十五日八十四年度常青字第ＯＯ
      四五號函說明欄第三段載述（原審卷三九頁），及其所具準備書狀陳述可考（
      本院一卷四一頁背面）。系爭工程Ｂ、Ｃ、Ｄ三個凍結庫既已交付，亦見當時
      已完工甚明。況上訴人嗣又委請甲○○律師於八十五年七月四日函致被上訴人
      ，以其尚積欠伊工程款五百零二萬九千七百零四元，請於文到五日內結清等語
      ，此函所附具「應收帳款明細表」上並列載：系爭「冷凍庫改善工程已於八十
      五年一月底完成驗收」等字（士林地院卷十四、十頁），被上訴人已於同年月
      六日收受之，分別有  (85)燦字第０七二號函及掛號郵件收件回執影本各一件
      足憑（士林地院卷十三、十四頁）。迨見被上訴人於收受該八十四年三月八日
      函後，應亦已陸續支付工程款約一千一百餘萬元，致僅尚欠系爭五百零二萬九
      千七百零四元。苟上訴人其時尚未完成工程，酌情被上訴人當無在收受此函後
      仍支付該鉅額工程款之理。又依財政部台灣省中區國稅局台市市分局函覆本院
      之被上訴人八十四年度營利事業所得稅結算申報資料影本所示，被上訴人於該
      申報書（損益及稅額計算表）上所列當年度「營業收入總額」（包括外匯收入
      ）：三億三千五百七十六萬零六百六十元（外放證物及本院一卷一八六頁），
      此數額較被上訴人八十三年度營業額三千九百二十七萬六千六百九十三元者（
      本院一卷六六、六七頁），增加數倍；前者其中所列「開立統一發票金額明細
      表」上「直接外銷」欄更載明金額共計二億五千六百八十七萬八千三百九十二
      元之鉅（本院一卷一八七頁）。至被上訴人另謂伊於八十四年度仍在桃園承租
      工廠營業一節，為上訴人所否認，即就該八十四年度申報書以觀，「租金支出
      」欄為空白（本院一卷一八六頁），已難證明被上訴人對之有租金支出，被上
      訴人亦迄未提出其公司八十四年度會計帳簿等資料供核，顯尚無從據以憑認該
      營業額中有由其在桃園承租工廠營業者及其數額若干。參以上訴人於八十五年
      九月間起訴主張系爭工程，伊「已依照約定進度施作完成，被告並已開機營運
      」（士林地院卷五頁背面）；一審審理時並陳稱：「工程已全部完工」、「該
      工程八十三年十月已完工」（同卷十九頁背面、二三頁背面）；於本院亦陳述
      ：被上訴人「於完工後已營運多年，Ｂ、Ｃ、Ｄ庫亦同時運轉」等語（本院一
      卷三五頁），被上訴人對於上訴人迭陳系爭工程已完工交付之事實並不爭執，
      復承述：系爭工程有驗收，可使用部分伊有使用等語（本院一卷一二七頁）。
      此外，綜觀被上訴人陳詞，除祇於訴訟中辯謂系爭工程Ｂ、Ｃ、Ｄ庫凍結力不
      足外（另如後述），餘就上訴人屢陳上開完工時間，未見有何明顯爭執。是上
      訴人此部分之主張，非不可信。
（三）被上訴人雖以系爭工程Ｂ、Ｃ、Ｄ庫凍結力有問題，驗收不合格，未完成驗收
      云云為辯。惟觀之該工程合約書第十條第三項，載以驗收工作須於完工後三十
      天進行之旨，已見系爭工程應於上訴人主張之八十三年十月間完工後三十天進
      行為是，被上訴人又未舉出系爭工程Ｂ、Ｃ、Ｄ庫凍結力確經驗收不合格之憑
      證，而該條項復未明定類如驗收合格或通過與否須取具相關證明文件，兩造亦
      無提出，顯乏偌此書面俾供調查審認。參據證人即當時擔任上訴人公司工程部
      經理之蔣啟榮結證：「驗收時機器沒問題，對方因容積不夠，要求更改，我離
      職前尚有尾款未付。Ｂ、Ｃ、Ｄ冷凍庫有驗收，......  完工試過，應是八十
      四年驗收。對方要求至零下四十度，測試有達到零下四十度，後來對方認為容
      量問題，我們將三庫變二庫，樓上增加一庫，測試肉體中心有達零下十八度，
      但對方遲遲不認定，......  於驗收時對方工廠持續生產中，Ｂ、Ｃ、Ｄ庫有
      在使用，Ｂ、Ｃ、Ｄ庫是做外銷的，輪流使用，Ｂ庫先進貨，進貨至Ｄ庫時，
      Ｂ庫即可出貨，......  驗收有好幾次」（本院二卷六頁）；證人即時任上訴
      人技術員之蔡崇輝證稱：伊有與六至八人去施工，按圖施作安裝，八十一、二
      年間動工，於八十三年間試車開機運轉，陸續生產，Ｂ、Ｃ、Ｄ庫有使用一年
      多，伊曾去維修，被上訴人都沒說過冷凍力不足。而冷凍肉品一定要經過Ｂ、
      Ｃ、Ｄ急速凍結庫。伊去過很多次，冷凍庫內都有很多東西。至於上訴人另到
      二樓蓋另一間，此為容量問題（本院二卷十三至十四、六二至六三頁）。證人
      即任職上訴人業務經理兼催收之康水源證述：八十五年三、四月間伊去被上訴
      人處，工廠有正常營運，被上訴人祇提到一些零星問題，如滴水、噪音、門太
      大聲及門會結冰。伊公司多做一庫給被上訴人，容量問題已解決，對方沒向伊
      談到Ｂ、Ｃ、Ｄ庫之事，有向伊提到何時付款之事，叫伊找他老闆（本院二卷
      十五頁）各等語。再觀之上訴人提出之上訴人八十四年四月二十日、五月卅一
      日、六月十九日及九月十三日服務報告單，分載急速冷凍庫管路破裂，或液管
      管路破裂，或跳機等事由（本院二卷八四至八五頁），顯然未涉系爭Ｂ、Ｃ、
      Ｄ庫有何凍結力維修事宜，其中八十四年四月二十日報告單上服務情形欄復載
      明「保固期間」字樣，既載為保固期間，則依該工程合約書第七條所載，系爭
      工程應已完工驗收，始有自完工驗收之日起由上訴人負責保固一年之可言。且
      被上訴人於八十五年四月十六日及廿二日致上訴人之傳真函，亦僅載如：二樓
      新加冷凍庫溫度不夠，急速Ｃ庫漏水嚴重，冷凍庫內有冰及二樓新加冷凍庫門
      產生很大噪音等問題；上訴人並於同年四月廿二日及五月十三日即均覆以派員
      維修處理（本院二卷十七、十六頁）。乃被上訴人委請乙○○律師所發八十五
      年六月三日（八五）常青字第００九六號函，雖稱：上訴人「現已完工交付之
      凍結庫仍未能符合敝當事人訂購之規格」云云（原審卷九五頁），但與其八十
      四年三月十五日上函，參酌前述，要僅爭執容量不足而已，此與該八十五年四
      月十六日及廿二日傳真函，皆未言及系爭Ｂ、Ｃ、Ｄ庫有何凍結力不足情事。
      參酌上訴人又謂系爭工程一樓原Ｂ、Ｃ、Ｄ庫容量，係因被上訴人提供之現場
      施作安裝所致，伊已於二樓多做一凍結庫，此情已據被上訴人自承上訴人「八
      十五年間，著手加大凍結庫容量」、「八十五年來做，容量夠了」等語無訛（
      原審卷十五頁、七一頁背面）。而系爭工程原一樓Ｂ、Ｃ、Ｄ庫所在，嗣經上
      訴人改為Ａ、Ｃ二間，二樓加蓋一間急速冷凍庫Ｂ，斯經本院履勘現場查明無
      異，製有勘驗筆錄及現場略圖可參（本院一卷五０、五一頁），而所加蓋二樓
      該間急速冷凍庫，被上訴人陳明上訴人於八十五年間為之，自應係在系爭Ｂ、
      Ｃ、Ｄ庫已經完工驗收，營運年餘後方始加蓋亦明。上訴人遂謂被上訴人所稱
      系爭Ｂ．Ｃ．Ｄ庫凍結力不足問題，係伊因其稱收容量不足在二樓免費為其增
      設乙庫冷凍庫後，始據被上訴人提出等語，所陳要非不符實情，可見被上訴人
      在此之前，並無提出系爭Ｂ．Ｃ．Ｄ庫有何凍結力不足情事至明。而該二樓冷
      凍庫乙庫既係於八十五年間始增設，則對系爭一樓冷凍庫工程即工程報價單所
      示Ｂ．Ｃ．Ｄ庫實已完工驗收，自無影響。矧被上訴人亦承認其「從事毛豬屠
      宰外銷業」（原審卷十五頁、本院一卷四二頁），參考上開圖示現場狀況，上
      訴人主張系爭Ｂ、Ｃ、Ｄ庫為上訴人最主要設備無疑，此情亦非無據。因而，
      若系爭Ｂ、Ｃ、Ｄ庫於上訴人加蓋該二樓乙庫冷凍庫前，即存凍結力不足之瑕
      疵，則衡酌常情，被上訴人當無不亟為發函存證或表示異議請求維修改善，而
      其間竟仍營運之理！本件審酌兩造簽訂上揭工程合約書之約定，及兩造所為陳
      述，斟酌證人蔣啟榮、蔡崇輝、康水源如上證言，衡以系爭工程上訴人主張早
      於八十三年十月間完工，而被上訴人八十四年度營業額，顯較其八十三年度營
      業額，增加數倍，均如前述，上訴人乃謂此係在伊所主張系爭冷凍工程設備於
      斯時完工交付以後，由此金額驟然劇增，亦足推知伊主張系爭Ｂ、Ｃ、Ｄ庫確
      經完工驗收等情，自非無因。堪認上訴人主張被上訴人於系爭工程完工後，顯
      於試車開機運轉經驗收後為正常營運，迨至八十五年間增設該二樓冷凍庫止，
      長達一年多之事屬實。縱令系爭Ｂ、Ｃ、Ｄ庫凍結力究屬如何，兩造存有爭議
      ，未經繳費聲請鑑定，亦不能拒斥系爭工程早經完工驗收，被上訴人開機營運
      已亙年餘之實情。況被上訴人所謂系爭工程之瑕疵，仍未據其舉證證明，核此
      亦屬上訴人應否負瑕疵擔保責任之問題，尚與本件上訴人於系爭工程完工驗收
      後，依約得請求屬於承攬報酬性質之系爭工程款無涉。被上訴人徒以系爭工程
      有瑕疵而未完成驗收，伊得依約拒絕付款云云為辯，自不足採。
六、綜上，上訴人主張被上訴人應給付系爭工程款之事實，堪信為真實。被上訴人所
    辯，為無足取。從而，上訴人本於系爭工程合約書之約定，依承攬法則，請求被
    上訴人應給付伊五百零二萬九千七百零四元，及自被上訴人於八十五年七月六日
    收受該律師函五日後之同年月十二日起至清償日止，按年息百分之五計算之法定
    遲延利息，洵無不合，應予准許。原審以系爭工程未完成驗收，依約被上訴人得
    拒絕給付尾款等由，為上訴人敗訴之判決，並駁回其假執行之聲請，自非允洽。
    上訴論旨，指摘原判決不當，求予廢棄改判，為有理由。應由本院予以廢棄，改
    判如主文第二項所示，並依兩造陳明以供擔保為條件，分別宣告准、免假執行。
七、本件事證已臻明確，兩造其餘攻擊防禦方法及舉證，核與本件判決結果不生影響
    ，無庸逐一論列，併此敘明。
八、據上論結，本件上訴為有理由。依民事訴訟法第四百五十條、第七十八條、第四
    百六十三條、第三百八十五條第一項前段、第三百九十條第二項、第三百九十二
    條，判決如主文。
中      華      民      國    八十九    年      十一    月      七      日
~B1民事第五庭審判長法  官  陳滿賢
~B2                法  官  林松虎
~B3                法  官  簡清忠
右為正本係照原本作成。
如對本判決上訴，須於收受判決送達後二十日內向本院提出上訴書狀，其未表明上訴
理由者，應於提出上訴後二十日內向本院提出上訴理由書（須按他造人數附具繕本）
，並繳納送達用雙掛號郵票拾份（每份參拾肆元）。
上訴時應提出委任律師或具有律師資格之人之委任狀；委任有律師資格者，另應附具
律師及格證書及釋明委任人與受任人有民事訴訟法第四百六十六條之一第一項但書或
第二項（詳附註）所定關係之釋明文書影本。
~B                書記官  丙○海
中      華      民      國    八十九     年     十一      月    十七    日
附註：
民事訴訟法第四百六十六條之一（第一項、第二項）
對於第二審判決上訴，上訴人應委任律師為訴訟代理人。但上訴人或其法定代理人具
有律師資格者，不在此限。
上訴人之配偶、三親等內之血親、二親等內之姻親，或上訴人為法人、中央或地方機
關時，其所屬專任人員具有律師資格並經法院認為適當者，亦得為第三審訴訟代理人
。
                                                                        Ｈ


司法院資訊處製作；財團法人民間司法改革基金會備份。
